【裁判字號】    98,易,2571
【裁判日期】    980828
【裁判案由】    重利
【裁判全文】
臺灣臺中地方法院刑事判決              98年度易字第2571號
公  訴  人  臺灣臺中地方法院檢察署檢察官
被      告  甲○○
                    139號1.
上列被告因重利案件，經檢察官提起公訴（98年度偵字第17647
號），本院判決如下：
    主  文
甲○○共同乘他人急迫，貸以金錢，而取得與原本顯不相當之重
利，處有期徒刑參月，如易科罰金，以新臺幣壹仟元折算壹日。
又共同乘他人急迫，貸以金錢，而取得與原本顯不相當之重利，
處有期徒刑參月，如易科罰金，以新臺幣壹仟元折算壹日。應執
行有期徒刑肆月，如易科罰金，以新臺幣壹仟元折算壹日。
    事  實
一、甲○○（綽號小江）與真實姓名年籍不詳、綽號「阿成」之
    成年男子（下稱「阿成」），共同基於乘他人急迫，貸以金
    錢，而取得與原本顯不相當重利之犯意聯絡，明知湯紹緯急
    需借款供支票週轉及清償向其他地下錢莊借款債務，即乘其
    此急迫情事，於民國九十八年三月九日十四時許，在湯紹緯
    友人乙○○位於臺中市○○○○路三二一之二號所開設之服
    飾店裡，貸與新臺幣（下同）三十萬元予湯紹緯，約定利息
    為每十日為一期，每期利息為十萬元（換算年利率為百分之
    一千二百），並由湯紹緯簽發面額各為十四萬元、十三萬元
    、十三萬元之本票三紙及付款人為合作金庫銀行中清分行、
    發票人為乙○○、票號為UW0000000號、發票日為九
    十八年三月十二日、面額為四十萬元之支票一紙交付甲○○
    及綽號「阿成」之男子，而取得與原本顯不相當之重利（下
    稱犯罪事實一）。嗣甲○○與「阿成」復另行共同基於乘他
    人急迫，貸以金錢，而取得與原本顯不相當重利之犯意聯絡
    ，於同年月十六日某時，在臺中市○○○路「臺灣中小企業
    銀行」門口，再次乘湯紹緯因當日有票據到期且存款不足，
    急需借款供支票週轉及清償向其他地下錢莊借款債務之急迫
    情事，貸與二十五萬元予湯紹緯，約定利息為每十日為一期
    ，每期利息為八萬元（換算年利率為百分之一千一百五十二
    ），並由湯紹緯簽發面額各為十萬元、十萬元、十三萬元之
    本票三紙及付款人為合作金庫銀行中清分行、發票人為乙○
    ○、票號為UW0000000號、發票日為九十八年三月二
    十三日、面額為三十三萬元之支票一紙，交付甲○○及綽號
    「阿成」之男子，而取得與原本顯不相當之重利（下稱犯罪
    事實二）。
二、案經湯紹緯訴由臺灣臺中地方法院檢察署檢察官偵查起訴。
    理  由
壹、程序部分：
一、按刑事訴訟法第一百五十九條第一項規定：「被告以外之人
    於審判外之言詞或書面陳述，除法律有規定者外，不得作為
    證據。」其立法意旨，乃在於確保被告之反詰問權。同法第
    一百五十九條之五第一項規定：「被告以外之人於審判外之
    陳述，雖不符前四條之規定（同法第一百五十九條之一至第
    一百五十九條之四），而經當事人於審判程序同意作為證據
    ，法院審酌該言詞陳述或書面陳述作成時之情況，認為適當
    者，亦得為證據。」同法條第二項規定：「當事人、代理人
    或辯護人於法院調查證據時，知有刑事訴訟法第一百五十九
    條第一項不得為證據之情形，而未於言詞辯論終結前聲明異
    議者，視為有前項之同意。」其立法意旨，則在於確認當事
    人對於傳聞證據有處分權，得放棄反對詰問權，同意傳聞證
    據可作為證據；但因我刑事訴訟法尚非採澈底之當事人進行
    主義，乃又限制以法院認為適當者，始得為證據。因此，當
    事人同意或依法視為同意某項傳聞證據作為證據使用者，實
    質上即表示有反對詰問權之當事人已放棄其反對詰問權，如
    法院認為適當，不論該傳聞證據是否具備刑事訴訟法第一百
    五十九條之一至第一百五十九條之四所定情形，均容許作為
    證據；換言之，當事人放棄對原陳述人行使反對詰問權者，
    屬於證據傳聞性之解除行為，如法院認為適當，即容許該傳
    聞證據作為證據，不以未具備刑事訴訟法第一百五十九條之
    一至第一百五十九條之四所定情形為前提，非常上訴意旨認
    以未具備該等情形為前提，尚有誤解。又法院於何種情況，
    得認為適當，應審酌該傳聞證據作成時之情況，如該傳聞證
    據之證明力明顯過低或係違法取得，即得認為欠缺適當性；
    惟是否適當之判斷，係以當事人同意或視為同意為前提，即
    當事人已無爭議，故法院除於審理過程中察覺該傳聞證據之
    作成欠缺適當性外，毋庸特別調查，而僅就書面記載之方式
    及其外觀審查，認為無問題而具有適當性即可，最高法院九
    十七年度臺非字第五號判決意旨參照。又前揭同法第一百五
    十九條之五第二項規定，乃係基於證據資料愈豐富，愈有助
    於真實發現之理念，酌採當事人進行主義之證據處分權原則
    ，並強化言詞辯論主義，透過當事人等到庭所為之法庭活動
    ，在使訴訟程序順暢進行之要求下，承認傳聞證據於一定條
    件內，得具證據適格。此種「擬制同意」，因與同條第一項
    之明示同意有別，實務上常見當事人等係以「無異議」或「
    沒有意見」表示之，斯時倘該證據資料之性質，已經辯護人
    閱卷而知悉，或自起訴書、原審判決書之記載而了解，或偵
    、審中經檢察官、審判長、受命法官、受託法官告知，或被
    告逕為認罪答辯或有類似之作為、情況，即可認該相關人員
    於調查證據之時，知情而合於擬制同意之要件，亦有最高法
    院九十六年度臺上字第四一七四號判決意旨可資參照。
二、查被告甲○○對於本判決所引用之下列各項證據方法之證據
    能力（包括支票暨退票理由單），於本院審理時均表示無意
    見而不爭執其證據能力（本院卷第二十四頁），視為有刑事
    訴訟法第一百五十九條之五第一項之同意，揆諸前開說明，
    該等被告以外之人於審判外所為言詞或書面陳述，其證據傳
    聞性已解除；且由本院歷次審理過程觀之，並未察覺前開傳
    聞證據之作成欠缺適當性，另由該等傳聞證據之筆錄或文書
    記載方式及其外觀審查，其等之作成時之情況亦無問題而有
    適當性，依刑事訴訟法第一百五十九條之五第二項之規定，
    自得作為證據，合先敘明。
貳、實體部分：
一、訊據被告固不否認持有前揭票據，惟矢口否認有何重利之犯
    行，辯稱：伊係借錢予「阿成」，非貸與證人湯紹緯，至於
    其持有前開票據係「阿成」為清償伊對其之借款而交付，其
    無趁證人湯紹緯急迫而貸與金錢，取得重利云云。惟查：
（一）被告與「阿成」分別於九十八年三月九日及同年月十六日
      趁證人湯紹緯急迫而貸與金錢、取得重利之事實，業據證
      人湯紹緯在偵查中結證稱：三月九日伊要趕支票，便向被
      告甲○○及「阿成」借三十萬元現金，約定利息每十天一
      期，每期十萬元利息…三月十六日又有支票到期，但票期
      到時因為存款不足，還差二十五萬，便與被告約在忠明南
      路的臺灣中小企銀門口，伊向「阿成」與被告甲○○借了
      二十五萬元現金…約定利息是八萬元…他們是十天算一次
      等語（參偵卷第九十五頁），核與其於審理中之結證稱：
      伊跟「阿成」約當天（即三月九日）下午二點多，「阿成
      」與被告來的時候，伊向被告及「阿成」稱要借三十萬元
      ，過程中「阿成」與被告均有插嘴談及借錢乙事…錢是「
      阿成」交給伊，被告站在旁邊，當時開乙○○四十萬元的
      支票、本票三張分別為十三萬、十三萬、十四萬元，意思
      是要給四十萬元，只要支票過了本票就會退還…三月十六
      日借二十五萬元，也有拿到現金，開了三十三萬元的支票
      及總共三十三萬元的本票等語（參本院卷第二十頁背面至
      第二十一頁），以及證人乙○○於審理中具結證稱：湯紹
      緯開伊之四十萬元票要跟被告借錢時，在漢城六街看到被
      告，後來在文心南路開立票據等語，其中針對「被告與『
      阿成』一起出現」、「開立票據之時、地」等情，證人湯
      紹緯與乙○○二人證述前後互核一致且相符，復有前開證
      人乙○○、湯紹緯開立之支票暨退票理由單二紙及本票七
      紙（以上均為影本）在卷可佐（參偵卷第十三頁到第十七
      頁）及本院九十八年裁全字第二○九○號民事裁定影本（
      參偵卷第十一頁），堪認為真實。又證人乙○○於偵查中
      結證稱：最後證人湯紹緯拿三十萬現金給伊趕三點半存入
      銀行過票等語（參偵卷第一二六頁），核與其於本院審理
      時結證稱：三月九日當天在三點半左右才借到現金，伊急
      著要去存款，故將空白支票及印鑑章拿給證人湯紹緯，由
      證人湯紹緯開立票據等語（參本院卷第二十二頁）及證人
      湯紹緯於偵查中證述：三月十六日票據到期，但票據到期
      時因為存款不足，只有十幾萬，還差二十五萬，就又跟被
      告及「阿成」借錢等語（參偵卷第九十五頁），其中就「
      票據到期現金不足而借錢」、「遲至三點半左右才借到錢
      」等情，二人證述相符且一致，顯見被告與「阿成」二次
      借款，均係明知湯紹緯急需借款供支票週轉及清償向其他
      地下錢莊借款債務，即乘其此急迫情事，貸以金錢，而取
      得與原本顯不相當之重利，堪以認定。
（二）被告雖辯稱其係借錢給「阿成」，與證人湯紹緯、乙○○
      並不認識云云，然查，被告與「阿成」二次借貸均一同出
      現，既如前述，則被告與證人湯紹緯、乙○○曾見過面乙
      節，即值採信，被告諉稱並不認識證人湯紹緯、乙○○等
      詞，不足採信；且觀之被告亦自承其開店營業一個月之淨
      利約四萬元，自當兵時存了一百多萬元存款至今，伊借給
      「阿成」之二百多萬元，對伊而言不是少數，可以說是全
      部家當等語（本院卷第二十頁反面），倘被告所言非虛，
      則其既將「全部家當」之二百萬元均一次商借「阿成」，
      豈有不知「阿成」之真實身分之理？又其既願意一次商借
      「阿成」巨額資金，顯然對「阿成」之資力頗具信心，衡
      之常情，收受他人轉讓之支票，為確保票據債權之實現，
      鮮有不要求轉讓者背書之理，且觀之被告對於「阿成」與
      證人湯紹緯、乙○○間，顯然對於「阿成」之熟識程度遠
      勝於證人湯紹緯、乙○○，故其僅因單方面信任「阿成」
      之資力接受「阿成」所交付，較不知信用程度之證人湯紹
      緯、乙○○兩人所開立之票據作為擔保，卻未同時要求較
      值信賴之「阿成」背書，被告所為顯與前揭常情相悖。是
      其所辯與常情不符，顯係卸責之辭，不足採信，其犯行洵
      堪認定，應依法論科。
二、核被告就前揭犯罪事實一、二之所為，均係犯刑法第三百四
    十四條之重利罪。按重利犯罪之性質，在社會生活常態上或
    為零星偶一為之，或長期不間斷的反覆為之，均有其可能性
    ，自難認立法者於制定刑罰法律之初，已認知重利行為必屬
    具反覆性之犯罪，且有意藉由法條中客觀構成要件之行為要
    素，涵括上開具有反覆實施特性之數個犯罪行為。況實務上
    最高法院歷來僅將專以觸犯該等法條之罪，為其日常生活之
    職業者之常業犯，認為其性質上屬多數行為之集合犯，在法
    律上將之擬制為一罪（即學理上稱之實質上一罪）（最高法
    院九十二年度臺上字五一一五號判決、九十二年度臺上字第
    四九五九號判決、九十三年度臺上字第三六○九號判決、九
    十四年度臺上字第四五六七號判決）；而本次刑法修正既依
    據「刑罰公平原則」之考量，刪除有關連續犯之規定，並將
    含有連續犯性質之常業犯一併全數刪除（參見刑法修正草案
    總說明），則再以集合犯之概念評價多數重利之行為，即有
    不當。因此，被告多次重利犯罪之行為，當無論以「集合犯
    」之餘地，此時則應回歸一般刑法上行為單、複數之認定，
    而予論罪科刑，較稱妥適。又刑法上接續犯之概念係指數行
    為於同時同地或密切接近之時地實施，侵害同一之法益，各
    行為之獨立性極為薄弱，依一般社會健全觀念，在時間差距
    上，難以強行分開，在刑法評價上，以視為數個舉動之接續
    施行，合為包括之一行為予以評價（最高法院八十六年臺上
    字第三二九五號判例參照）。惟查被告上開犯罪事實一、二
    之二次重利犯行，雖係對同一被害人所為，然觀諸犯罪時間
    ，每次時間並非於密切接近之時地實施，且各行為間均具獨
    立性，並非難以強行分開，依上開說明，其先後二次犯行難
    認係接續犯，則被告所犯上揭二次重利犯行，雖罪名相同，
    惟犯意各別，行為互殊，應予分論併罰。被告與綽號「阿成
    」之成年男子就上揭二次重利罪之犯行，均有犯意聯絡及行
    為分擔，應俱論以共同正犯。爰審酌被告獲取之暴利最高達
    年利率百分之一千兩百，極為可觀，犯後仍飾詞否認其犯行
    ，態度並非良好，惟念其未曾以暴力催討債務，手段尚稱平
    和，犯後態度尚稱良好等一切情狀，分別量處如主文所示之
    刑，並諭知易科罰金之折算標準，並定其執行刑及諭知易科
    罰金之折算標準。另證人湯紹緯與證人乙○○所簽發之前揭
    本票七張及支票二張，係證人湯紹緯於借款時，簽發予被告
    作為債權擔保之用，惟上開支票是否為犯罪所得，應斟酌支
    票所載面額是否均係犯罪所得，如全係犯罪所得始得沒收。
    惟重利罪之被害人非不必交付利息，其仍應交付法定限制內
    之利息。證人湯紹緯與證人乙○○開立之票據交予被告收執
    ，既係供作擔保借款債務之用，其超出借款本金部分應包括
    用以清償法定限制內之利息及限制外之重利，限制外之重利
    固係犯罪所得，限制內之利息即非犯罪所得，自不能全部視
    為犯罪所得。而刑法第三十八條第一項第三款所謂因犯罪所
    得之物，係指該物全部係犯罪所得而言，如非全部而僅係不
    能分割之其中一部係犯罪所得，自不得視為全部犯罪所得予
    以沒收。況如沒收，被告依法可向被害人求償借貸之本金及
    合法之利息，將無該本票作為憑據，從而自不得沒收該張本
    票，附此敘明。
據上論結，應依刑事訴訟法第二百九十九條第一項前段，刑法第
二十八條、第三百四十四條、第四十一條第一項、第五十一條第
五款，刑法施行法第一條之一第一項、第二項前段，判決如主文
。
本案經檢察官丙○○到庭執行職務。
中    華    民    國    98    年    8    月     28    日
                  刑事第七庭    法  官  林慶郎
以上正本證明與原本無異
如不服本件判決，且有前述得提起上訴之情形，得自收受判決送
達之日起十日內，向本院提出上訴書狀（應敘述具體理由並附繕
本；倘上訴書狀如未敘述理由，應於上訴期間屆滿後二十日內補
提理由書於本院），上訴於第二審法院。
                                 書記官  黃士益
中    華    民    國    98    年    8     月    28    日
附錄本案論罪科刑法條全文：
中華民國刑法第344條
（重利罪）
乘他人急迫、輕率或無經驗貸以金錢或其他物品，而取得與原本
顯不相當之重利者，處1年以下有期徒刑、拘役或科或併科1千元
以下罰金。


司法院資訊處製作；財團法人民間司法改革基金會備份。
